【裁判字號】    97,訴,1722
【裁判日期】    971031
【裁判案由】    撤銷贈與行為
【裁判全文】
臺灣板橋地方法院民事判決              97年度訴字第1722號
原      告  華南商業銀行股份有限公司
法定代理人  甲○○
訴訟代理人  丁○○
被      告  丙○○
            乙○○
上列當事人間請求撤銷贈與行為事件，經本院於民國97年10月20
日言詞辯論終結，判決如下：
    主  文
被告間就坐落如附表所示之不動產於民國九十六年一月十六日所
為之贈與行為及同年一月二十五日所為之所有權移轉登記行為應
予撤銷。
被告乙○○應將前項不動產，於民國九十六年一月二十五日以贈
與為登記原因，在臺北縣板橋地政事務所所為之所有權移轉登記
予以塗銷。
訴訟費用由被告負擔。
    事實及理由
一、程序方面：
    被告乙○○經合法通知，未於言詞辯論期日到場，核無民事
    訴訟法第386 條各款所列情形，爰依原告聲請，由其一造辯
    論而為判決。
二、原告起訴主張：緣訴外人臺灣矽晶光電股份有限公司（下稱
    臺灣矽晶公司）前邀同訴外人李世新及被告丙○○為連帶保
    證人，向原告借款多筆。嗣因訴外人臺灣矽晶公司屆期未清
    償及未依約繳納本息，原告乃據此提起訴訟，並取得勝訴確
    定判決。詎被告丙○○竟於民國96年1 月25日將原屬其所有
    如附表所示不動產（下稱系爭房地），無償移轉予其親屬即
    被告乙○○，實有害及原告之債權。為此，爰依民法第244
    條之規定，提起本件訴訟，並聲明求為判決：如主文第1 項
    、第2 項所示。
三、被告丙○○到庭對於與被告乙○○間係屬無償贈與關係乙節
    並不爭執，且表示對於原告之請求無意見，渠會再與原告協
    商等語；被告乙○○雖未於言詞辯論期日到場，惟據其前所
    提出之答辯狀，則辯稱：系爭房地係伊與被告丙○○共同出
    資購買，各支出新臺幣（下同）500,000 元之頭期款，餘額
    則由被告丙○○出名向土地銀行貸款支付，且暫以被告丙○
    ○之名義辦理登記並居住，惟該貸款事實上係由兩人共同負
    擔，故系爭房地並非屬被告丙○○一人所有。復因被告丙○
    ○為償還臺灣矽晶公司之債務，乃向伊借款900,000 元，並
    言明該款項係作為償還被告丙○○所支出之頭期款及居住期
    間所支付之貸款，且被告丙○○已依約將系爭房地過戶予伊
    ，惟因當時並無資金往來可供證明，故乃以贈與方式為之，
    然實際上係屬有償行為，並非無償之贈與云云，並均聲明求
    為判決：駁回原告之訴。
四、原告主張訴外人即主債務人臺灣矽晶公司以訴外人李世新及
    被告丙○○為連帶保證人，向原告借款多筆，惟訴外人臺灣
    矽晶公司因借款屆期未清償及未依約繳納本息，計尚積欠36
    ,216,547 元 及美金57,298.33 元，暨前揭金額之利息、違
    約金未為清償。嗣經原告訴請訴外人臺灣矽晶公司、李世新
    及被告丙○○應連帶清償借款，業獲臺灣臺北地方法院96年
    度訴字第8084號民事判決、同院97年度重訴字第203 號民事
    判決分別判令原告勝訴在案等情，已據原告提出與所述相符
    之臺灣臺北地方法院96年度訴字第8084號民事判決暨確定證
    明書、同院97年度重訴字第203 號民事判決暨確定證明書等
    影本各1 份在卷為證，堪信為真。又系爭房地原登記為被告
    丙○○所有，嗣係於96年1 月25日以贈與原因辦理移轉登記
    於被告乙○○名下乙節，亦有土地暨建物謄本各1 份在卷可
    憑，並經本院依職權向臺北縣板橋地政事務所函調上述登記
    申請書等資料查明無誤，有該所97年8 月18日北縣板地登字
    第0970012432號函暨所檢附之登記申請書等影本1 份附卷可
    參，且被告丙○○、乙○○對於原告此一事實之主張復均未
    加以爭執，是原告此部分之主張，亦堪信為真實。
五、原告復主張被告間就系爭房地所為之移轉行為係屬無償行為
    ，且有害及原告之債權，依法應予撤銷等語，則為被告乙○
    ○所否認，並以前開情詞置辯。是本件所應審究者，乃為被
    告丙○○將系爭房地所有權移轉與被告乙○○，是否為無償
    行為以及原告得否訴請撤銷被告間所為之法律行為暨塗銷登
    記回復原狀乙節？茲分述如下：
  (一)按稱贈與者，謂當事人約定，一方以自己之財產無償給與他
    方，他方允受之契約，民法第406 條定有明文，是贈與契約
    因當事人一方以自己之財產，為無償給與他方之意思表示，
    經他方允受而生效力，且係為無償，其理至明。查被告2 人
    係於96年1 月16日訂立贈與契約，被告丙○○並以該贈與契
    約為原因，於同年1 月25日完成登記，將系爭房地所有權移
    轉予被告乙○○等情，有土地暨建物登記謄本、臺北縣板橋
    地政事務所97年8 月18日北縣板地登字第0970012432號函暨
    所檢附之登記申請書各1 份在卷可稽（見本院卷第11至14頁
    、第23至35頁），而不動產因登記而有公示及公信效力，且
    上開物權移轉原因既登記為「贈與」，該土地暨建物謄本依
    其形式及意旨又可認作係公文書，依民事訴訟法第355 條規
    定，可推定為真正，則依舉證責任分配法則，若被告乙○○
    主張有反於登記情形之移轉原因，自應負舉證之責任。又被
    告乙○○雖以系爭房地係由伊與被告丙○○所共同出資購買
    ，而貸款亦係由二人共同負擔，僅係暫登記於被告丙○○名
    下，並供居住之用。嗣被告丙○○因向伊借款900,000 元，
    伊遂與被告丙○○約定以之作為償還被告丙○○前所支付之
    頭期款及居住期間之貸款，惟被告丙○○需將系爭房地所有
    權移轉與伊。但因渠等間並無任何資金往來之證明，遂乃以
    贈與原因為之，然實際上非為無償贈與云云置辯，惟姑不論
    迄至本件辯論終結時止，被告乙○○均迄未就前揭所辯內容
    提出任何證據資料以實其說，誠已難認渠所辯屬實。更何況
    復參以被告丙○○於本院審理時到庭已自承與被告乙○○間
    就系爭房地所有權之移轉行為係屬無償贈與（見本院卷第43
    頁）。準此，可見本件被告間就系爭房地之所有權移轉行為
    ，當係屬無償行為無誤，洵堪認定。
  (二)次按債務人所為之無償行為，有害及債權者，債權人得聲請
    法院撤銷之；債權人依第1 項之規定聲請法院撤銷時，得並
    聲請命受益人回復原狀，民法第244 條第1 項、第4 項前段
    分別定有明文，故債務人之法律行為以財產權為目的所為之
    無償債權行為或物權行為，有害及債權者，債權人均得聲請
    法院撤銷（最高法院42年台上字第323 號判例意旨參照）。
    再按保證債務之所謂連帶，係指保證人與主債務人負同一債
    務，對於債權人各負全部給付之責任者而言，是在債務未受
    清償前，連帶債務人中之一人所為之詐害行為，債權人自得
    對之依民法244 條第1 項、第2 項規定，訴請法院撤銷之。
    又債務人之責任財產，為其債務之共同擔保，就其財產所為
    無償法律行為，無論係積極減少財產或消極增加債務，致債
    權人之債權陷於清償不能、困難或遲延之狀態，即債務人無
    資力者，應認為有害於債權。查本件被告丙○○為訴外人臺
    灣矽晶公司之連帶保證人，原告為其債權人，而被告丙○○
    與主債務人即訴外人臺灣矽晶公司，現均無法依約清償，且
    經原告訴請應連帶清償借款，業獲勝訴判決確定等情，已如
    前述，足見被告丙○○之財產已不足清償所欠債務，即已陷
    於無資力狀態，而其與被告乙○○所為贈與契約及所有權移
    轉登記物權行為，又係屬無償之法律行為，亦經認定屬實，
    此即積極減少被告丙○○之財產，將致被告丙○○之債權人
    無法受償，自屬有害於債權。據此，被告間就系爭房地所為
    贈與契約之債權行為及所有權移轉之物權行為，既屬無償行
    為，並有害於債權，且被告丙○○亦已陷於無資力狀態，則
    原告主張依據民法第244 條第1 項規定，訴訟撤銷前揭行為
    ，於法即無不合。
六、綜上所述，本件被告丙○○既為訴外人臺灣矽晶公司向原告
    借款之連帶保證人，對於原告即應負全部給付之責任，是在
    債務未受清償前，被告丙○○所為無償行為，如有影響其清
    償全部債務之能力時，原告自得依民法第244 條第1 項規定
    請求法院撤銷之。又被告丙○○係於96年1 月16日將系爭房
    地無償贈與予被告乙○○，並於同年月25日完成所有權之移
    轉登記，而被告丙○○其他財產復不足以清償其所負之債務
    ，亦如前述，堪認被告丙○○就系爭房地為贈與行為時，已
    足害及原告債權之滿足，而使原告債權有履行不能或困難之
    情形。從而，原告主張依民法第244 條第1 項、第4 項前段
    之規定，請求撤銷被告間就系爭房地所為之贈與債權行為及
    所有權移轉登記物權行為，並請求受益人即被告乙○○塗銷
    前開所有權移轉登記以回復原狀，即堪認係屬於法有據，為
    有理由，應予准許。
七、結論：本件原告之訴為有理由，爰依民事訴訟法第385 條第
    1 項前段、第78條、第85第1 項前段，判決如主文。
中    華    民    國    97    年    10    月    31    日
                  民事第一庭法  官  黃若美
 【附表：贈與之不動產標示】
┌───────────────────────────────┐
│土    地    標    示                                          │
├─────────────┬──┬─────┬────┬───┤
│土地坐落                  │地目│面積      │權利範圍│ 備註 │
├─────────────┼──┼─────┼────┼───┤
│臺北縣板橋市○○段547地號 │ 建 │1897平方公│25/10000│      │
│                          │    │尺        │        │      │
└─────────────┴──┴─────┴────┴───┘
┌─────────────────────────────────────┐
│建    物    標    示                                                      │
├──┬────┬──────┬───────┬───────────┬──┤
│建號│基地坐落│  建物門牌  │建物式樣主要建│建物面積（平方公尺）  │權利│
│    │        │            │築材料及房屋層│                      │    │
│    │        │            │數            │                      │範圍│
├──┼────┼──────┼───────┼─────┬─────┼──┤
│5002│同上    │臺北縣板橋市│19層鋼筋混凝土│樓層面積  │附屬建物主│全部│
│    │        │四川路2段123│造            │          │要建築材料│    │
│    │        │號18樓之12  │              │          │及用途    │    │
│    │        │            │              ├─────┼─────┤    │
│    │        │            │              │18層：34.8│陽台5.69平│    │
│    │        │            │              │平方公尺  │方公尺    │    │
├──┴────┴──────┴───────┴─────┴─────┴──┤
│備註：共同使用部分新雅段5025建號、權利範圍10000 分之27；5026建號、權利範圍│
│      1000分之31。                                                        │
└─────────────────────────────────────┘
以上正本係照原本作成
如對本判決上訴，須於判決送達後20日內向本院提出上訴狀
中    華    民    國    97    年    10    月    31    日
                            書記官  江怡萱


司法院資訊處製作；財團法人民間司法改革基金會備份。
